【裁判字號】    96,重訴,112
【裁判日期】    970429
【裁判案由】    侵權行為損害賠償
【裁判全文】
臺灣嘉義地方法院民事判決             96年度重訴字第112號
原      告  丁○○
                      民國9.
            乙○○
                      民國9.
兼
法定代理人  戊○○
被      告  丙○○
                        巷33.
            甲○○
            己○○
上三人共同
訴訟代理人  何永福律師
複  代理人  庚○○
上列當事人間侵權行為損害賠償事件，本院於民國97年4月15日
言詞辯論終結，判決如下：
    主  文
原告之訴及其假執行之聲請均駁回。
訴訟費用新台幣陸萬柒仟零柒拾元由原告負擔。
    事實及理由
壹、原告起訴主張：
一、緣原告戊○○之配偶、丁○○及乙○○之母張純綾於民國95
    年6月5日至被告丙○○所開設之「丙○○婦產科醫院」生產
    ，於翌日即產下男嬰乙○○，原訂於同年6月8日出院，詎同
    年月8日上午9時許因不明原因猝死，後相驗認定死因為心因
    性休克自然死亡，經法務部法醫研究所鑑定死因為主動脈弓
    動脈剝離破裂死亡。
二、按「醫院於診療時間外，應依其規模及業務需要，指派適當
    人數之醫師值班，以照顧住院及急診病人。」、「醫院、診
    所遇有危急病人，應先予適當之急救，並即依其人員及設備
    能力予以救治或採取必要措施，不得無故拖延。」，醫療法
    第59條及第60條第1項明文規定。本件張純綾之死亡，因值
    班醫師被告丙○○及護士甲○○、黃祺容違反上開規定未照
    顧住院病人，致張純綾病發以迄死亡，值班醫師、護士均未
    發現予以急救，發現時屍體已呈僵化，被告等之疏忽與張純
    綾之死亡有因果關係。又上開醫療法規定係為保護住院或急
    診病人，而按違反保護他人之法律，致生損害於他人者，負
    損害賠償責任。受僱人因執行職務不法侵害他人者，由僱用
    人與行為人連帶負損害賠償責任。不法侵害他人致死者，對
    於支出殯葬費之人，應負損害賠償責任。被害人對於第三人
    負有法定扶養義務者，加害人對於該第三人，應負損害賠償
    責任。被害人雖非財產上之損害，亦得請求賠償相當之金額
    。民法第184條第2項、第188條第1項、第192條、第195條分
    別定有明文，被告自得依前揭規定為下列請求：
  (一)原告戊○○部分：
  1.支出喪葬費新台幣（下同）218,300元。
  2.精神慰撫金1,000,000元。
  (二)原告丁○○、乙○○部分：
  1.精神慰撫金各為1,000,000元。
  2.扶養費方面：
    (1)原告丁○○部分：
      原告丁○○為90年11月1日出生，於95年6月8日張純綾死
      亡時至成年尚有15年6個月又22日，扶養費每月以每人20,
      000元為適當，原告戊○○應負擔之10,000元，按月別式
      複式霍夫曼計算法，原告丁○○之扶養費為1,382,273元
      【10000×（137.4940＋22/30）＝0000000】。
    (2)原告乙○○部分：
      原告乙○○為95年6月6日出生，於95年6月8日張純綾死亡
      時至成年尚有19年11個月又28日，扶養費每月以每人20,0
      00元為適當，原告戊○○應負擔之10,000元，按月別式複
      式霍夫曼計算法，原告乙○○之扶養費為1,665,388元【
      10000×（165.6055＋28/30）＝0000000】。
三、並聲明：(一)被告應連帶給付原告丁○○2,382,273元、乙○○2,665,388元、戊○○1,218,300元，及均自起訴狀繕本送
    達翌日即起至清償日止，按年息百分之6計算之利息；(二)訴
    訟費用由被告負擔；(三)原告願供擔保，請准宣告假執行。
貳、被告抗辯：
一、本件張純綾死因經法醫研究所鑑定後係認為「主動脈弓動脈
    瘤跛裂剝離」導致「心包膜積血」死亡，死亡機轉為「心因
    性休克」，死亡方式為「自然死」，此有法務部法醫研究所
    95醫鑑字第1183號鑑定書可稽，行政院衛生署醫事審議委員
    會鑑定結果亦認為「死者張純綾死因為主動脈剝離破裂，其
    表現並非典型（本案產婦並非高危險群），亦無典型表徵（
    撕裂感覺得胸痛），且此病病程迅速，即使可即時處理，死
    亡率仍接近百分之百，醫師對產婦之診療已盡到醫療上的注
    意，符合醫療常規，另依病歷記錄，值班護士遵從醫囑按時
    監測產婦生命徵象，其護理行為亦無疏失」云云，此有行政
    院衛生署96年5月11日衛署醫字第0960203248號函及0000000
    號鑑定書為證，足見張純綾死因係本身突發性主動脈剝離破
    裂死亡，與被告等之生產醫療行為無涉。
二、且張純綾待產過程並未主訴胸部或心臟有何不適，亦無任何
    心臟相關病史，產程進展亦十分順利，而於95年6月6日凌晨
    3時4分，自然分娩產下一名男嬰，整個分娩過程歷時35分鐘
    ，當天子宮收縮良好，惡露量少，當天中午12時，被告丙○○巡房時發現張純綾血壓上昇至170/110mmHg，但其並未感
    覺不適，被告給予降血壓藥物治療後，其血壓隨即恢復正常
    。6月7日病人心跳、血壓、脈搏均正常，晚上10時許尚自行
    探視新生兒，護士並囑其產後勿站立過久。被告甲○○為當
    日大夜班護士，於7日晚上12時及6月8日早上5時30分兩次至
    病房內測量病人血壓、呼吸及脈搏，亦均正常而無異狀，至
    同日上午8時被告己○○即與甲○○交接班。本件張純綾係
    前來被告醫院住院生產，產後住院期間生命現象穩定無異常
    ，生活起居均能自理，更未曾主訴胸部或心臟有何不適，亦
    無任何心臟相關病史，足見其並非醫療法所指之危急病人。
    迄當日上午9時許，護士告知無法叫醒張純綾，被告丙○○
    立即前往診察，張純綾呈現仰臥、臉色蒼白、瞳孔放大、無
    自主呼吸、亦無脈搏跳動反應，臉部、胸部及腹部尚有溫感
    ，皮膚無明顯斑塊，被告立即施予心肺復甦術，同時給予高
    濃度氧氣，持續性體外心臟按摩，且投予強心劑Bosmin共五
    劑，期間有使用超音波儀器及血氧濃度監測器，發現子宮收
    縮良好，無腹腔內出血現象，但胸腔內、心臟周邊有大量液
    體出現。因考量患者年輕亦無明顯病史，故急救持續2小時
    ，但終究無法自主呼吸，亦無心跳反應，遂於95年6月8日11
    時13分宣布死亡，足證被告等均定時予以診察照顧，且發現
    張純綾病況後，立即予以急救並無任何延誤，被告等當無違
    反醫師法等規定。
三、本件張純綾因突發性主動脈剝離死亡，被告三人於其生產住
    院期間醫療照顧並無疏失，已如前述，原告前曾對被告三人
    提起刑事業務過失致死告訴，經檢察官於調查相關事證後，
    亦認定被告三人醫療行為並無疏失而為不起訴處分，嗣經駁
    回再議而確定。被告三人既無過失，原告主張被告應負損害
    賠償責任，於法不合。並聲明：(一)原告之訴及假執行之聲請
    均駁回；(二)訴訟費用由原告連帶負擔；(三)如受不利益判決，
    願供擔保請准宣告免為假執行。
、本院得心證之理由：
一、原告主張張純綾於95年6月5日至被告丙○○所開設之「丙○○婦產科醫院」生產，翌日產下男嬰乙○○，原訂於同年6
    月8日出院，被告甲○○為6月7日晚間11時至8日上午8時之
    大夜班護士，被告己○○係8日上午交接班護士等情，為被
    告三人所不爭執，堪信屬實。惟原告主張張純綾於8日上午9
    時許，經發現猝死，而被告丙○○及護士甲○○、黃祺容未
    依醫療法第59條及第60條之規定照顧住院病人，致張純綾病
    發以迄死亡，值班醫師及護士均未發現予以急救，被告三人
    之疏忽與張純綾死亡有因果關係等語，則為被告所否認，是
    本件首應審究者厥為：被告三人對張純綾所為之醫療行為，
    是否有所疏失？
二、經查，本案經台灣嘉義地方法院檢察署檢察官率同法醫相驗
    後，認死者張純綾之死亡原因係心因性休克自然死亡；另經
    該署函請法務部法醫研究所鑑定結果，認死者張純綾死因為
    主動脈弓動脈剝離破裂出血造成大量心包膜積血，死亡機轉
    為心因性休克，死亡方式為自然死等情，業經本院調閱該署
    96年度偵字第5243號偵查卷宗，核閱卷內所附之相驗屍體證
    明書及法務部法醫研究所鑑定書無訛，並有法務部法醫研究
    所鑑定書在卷可參（詳本院卷第75至81之1頁）。是死者張
    純綾死亡原因為主動脈弓動脈剝離破裂出血，致心因性休克
    死亡，應堪認定。又被告主張死者張純綾並無任何心臟相關
    病史，張純綾於6月6日在醫院產下嬰兒後，當天中午12時，
    被告發現張純綾血壓上昇至168/110mmHg，給予降血壓藥物
    治療後，其血壓即恢復正常，6月7日巡房時測量血壓並無異
    常，產後住院期間生命現象穩定，生活起居均能自理等情等
    情，有張純綾之護理記錄在卷可參，且為被告所不爭執，堪
    信為真實，足認產婦張純綾於產後住院期間，並非醫療法所
    稱之危急病人甚明。
三、另參酌上開護理記錄記載內容，張純綾於6月6日產後，醫師
    及值班護士分別於當日早上5時30分、6時、7時、8時、12時
    、12時10分、12時50分、下午4時、6時及8時給予醫囑或巡
    房測量血壓；6月7日凌晨0時、早上6時、8時，下午1時、4
    時、6時及8時，亦分別有巡房測量血壓；6月8日凌晨0時及
    早上6時許，亦經被告甲○○查房並測量血壓等情，有前開
    護理紀錄在卷可按。是本院參酌醫師及值班護士對產婦巡房
    、給予醫囑、測量脈搏、血壓等相關措施之時間及次數，參
    以產婦張純綾並無心臟病史，產後住院期間生命現象穩定，
    生活起居均能自理，並非醫療法所稱之危急病人，則依前開
    醫師及值班護士巡房查視次數及診療措施，已盡醫療上之注
    意義務，符合醫療常規，原告主張被告三人未依醫療法之規
    定照顧住院病人，對於危急病人張純綾未予急救云云，洵屬
    無據。
四、況本件經台灣嘉義地方法院檢察署函請行政院衛生署醫事審
    議委員會鑑定結果，認：據病歷中記載，6月8日清晨值班護
    理人員為產婦測量血壓為118/62mmHg，其餘生命徵象亦無異
    常。依法醫解剖報告，產婦的直接死因為主動脈弓剝離破裂
    出血，其表現並非典型（本案產婦並非高危險群），亦無典
    型表徵（撕裂感覺胸痛），且此病病程迅速，即使可及時處
    理，死亡率仍接近百分之百，醫師對產婦之診療已盡到醫療
    上的注意，符合醫療常規，另依病歷記錄，值班護士遵從醫
    囑按時測產婦生命徵象，其護理行為亦無疏失等情，有行政
    院衛生署醫事審議委員會0000000號鑑定書在卷可按（詳本
    院卷第82至84頁），亦同此見解。
五、原告復主張張純綾於死亡前一日晚上曾主訴胸痛，但被告卻
    未注意並予以檢查等語，然為被告所否認，辯稱原告於偵查
    中所述張純綾主訴胸痛的日期為死亡前一日晚上，但其聲請
    再議狀卻記載前一日早上，時間已有不符等語。經查，原告
    戊○○於偵訊時陳稱：6月7日晚上9點半，我去醫院看張純
    綾，她當時一切正常，並沒有說有何病痛，晚間11時她還打
    我手機，要我8日早上9時至10時去接她辦出院等語（詳上開
    偵卷中之相驗卷第8頁）。原告戊○○於張純綾死亡當日，
    既供陳張純綾於死亡前一日晚間並未主訴任何病痛，則其於
    事後主張張純綾曾於死亡前一日向護士主訴胸痛等語，已屬
    有疑。況且，原告戊○○於偵查中自承：死亡是主動脈出血
    ，我太太應該會很疼痛，可是我發現我太太出事時，好像沒
    有掙扎的情形等語（詳上開偵卷中之相驗卷第64頁），可知
    張純綾死亡時並無劇烈疼痛情形。而行政院衛生署醫事審議
    委員會前揭鑑定報告亦說明：依文獻查證，主動脈弓剝離表
    現症狀百分之96為突然發生的劇烈胸痛，典型描述為撕裂感
    覺的疼痛或如刀割。當主動脈弓剝離發生破裂，即使及時處
    理，死亡率仍接近百分之百，而且病程非常快，常在數小時
    內。【若以文獻上所述來判斷，產婦死亡前一天主訴症狀並
    非典型主動脈弓剝離的表現，而且病程時間亦不吻合（因由
    痛到死亡時間已10多小時以上）】等語，有該會0000000號
    鑑定書在卷可參（詳本院卷第83、84頁）。基此，縱認原告
    戊○○主張張純綾曾主訴胸痛之情屬實，惟本院參酌張純綾
    主訴胸痛之症狀及時間，既非主動脈弓剝離之典型症狀，亦
    與主動脈弓剝離病程在數小時內之時間不吻合，參以張純綾
    並無心臟病史，產後住院期間生命現象穩定等情，認被告三
    人依前揭客觀情狀，應已盡醫療注意義務，渠等所為已符合
    醫療常規。
六、原告另主張：張純綾產後並無惡露，顯屬異常，但被告卻未
    予注意；又被告己○○及甲○○交接時，僅以口頭交接，未
    實際一一巡房交接，亦有疏失等語。然查，本院就產婦張純
    綾產後是否全無惡露或惡露量明顯較少、可否依此據為判斷
    病徵之依據，及醫師應否安排進一步檢查等情函詢國立成功
    大學附設醫學院（下稱成大醫院），經該院函覆稱：根據護
    理記錄，產婦生產後之惡露似乎不多，惡露不多僅能表示子
    宮收縮良好，而且無產道之受傷，醫師應不需安排進一步檢
    查等語，有成大醫院97年3月18日成附醫婦產字第097000451
    5號函在卷可按（詳本院卷第94頁）。基此，對於張純綾產
    後惡露不多，醫師既毋庸安排進一步檢查，則原告主張張純
    綾產後全無惡露，被告卻疏未注意檢查云云，即無可取。再
    者，原告主張被告己○○及甲○○僅以口頭交接班等語，縱
    認屬實，惟參酌本件醫師及值班護士對產婦巡房、給予醫囑
    、測量脈搏、血壓等相關措施之時間及次數，且產婦張純綾
    並無心臟病史，產後住院期間生命現象穩定，生活起居均能
    自理等情，被告己○○及甲○○縱以口頭交接班，亦無違反
    醫療常規之情，是原告主張被告未實際巡房交接班，已違反
    注意義務云云，並無足取。
七、至於原告主張6月8日上午9時發現張純綾死亡時，其身體已
    全身僵硬，嘴唇發黑，顯然死亡已久，但被告甲○○卻主張
    當日早上5時30分至6時曾巡房量血壓且無異常，顯非屬實等
    語。然查，張純綾於6月6日產後，醫師及值班護士分別於當
    日早上5時30分、6時、7時、8時、12時、12時10分、12時50
    分、下午4時、6時及8時給予醫囑或巡房測量血壓；6月7日
    凌晨0時、早上6時、8時，下午1時、4時、6時及8時，亦分
    別有巡房測量血壓；6月8日凌晨0時，亦經被告甲○○查房
    並測量血壓等情，有前開護理記錄在卷可按。依前揭記錄之
    記載，值班護士至少約4至6小時巡房一次，此與被告偵查中
    所陳相符，堪值採信。基此，被告甲○○主張其於6月8日凌
    晨0時巡房後，當日早上5時30分至6時之間，曾再次巡房並
    為張純綾測量血壓、脈搏並無異常等語，核與其巡房之間隔
    時間相符，並有護理記錄在卷可稽，亦堪足取。原告雖主張
    被告甲○○於6月8日早上5時30分至6時許之間，應未巡房云
    云，然並未舉證以實其說，所述已難憑採。況且，行政院衛
    生署醫事審議委員會前揭鑑定報告亦說明：產婦死亡的主因
    為主動脈剝離破裂，其表現並非典型，亦無典型表徵，且此
    病病程迅速，即使可及時處理，死亡率仍接近百分之百等語
    （詳本院卷第84頁）。基此，截至6月8日上午5時30分至6時
    許，被告甲○○既仍按時巡房，經測量張純綾血壓、脈搏等
    生命徵象亦無異常，實難認被告有何違反醫療常規之具體情
    事，況主動脈弓剝離之病程迅速，縱予即時處理，死亡率仍
    接近百分之百，則被告三人縱使即時發現死者身體異狀並加
    以救治，亦難認與死亡結果之發生有因果關係。
肆、綜上所述，原告主張被告三人未依醫療法第59條及第60條之
    規定照顧住院病人，致張純綾病發以迄死亡，值班醫師及護
    士均未發現予以急救，渠等疏失自與張純綾死亡有因果關係
    等語，然為被告所否認。本院依張純綾之護理記錄、被告三
    人給予醫囑、巡房及醫療措施之時間及次數，張純綾並無心
    臟病史且產後生命徵象穩定，並未出現主動脈弓剝離之典型
    病狀，行政院衛生署醫事審議委員會前揭鑑定報告及成大醫
    院鑑定結果，認原告就其主張尚無法舉證以實其說。從而，
    原告依侵權行為之法律關係，請求被告應連帶給付原告丁○○2,382,273元、乙○○2,665,388元、戊○○1,218,300元
    ，及均自起訴狀繕本送達翌日起至清償日止，按年息百分之
    6計算之利息，為無理由，應予駁回。又原告請求業經本院
    為敗訴判決，其假執行之聲請亦失所附麗，應併予駁回。
伍、本件判決結果已臻明確，兩造其餘攻擊防禦方法及舉證，經
    本院斟酌後，認與判決結果無影響，爰不一一論述。
陸、按法院為終局判決時，應依職權為訴訟費用之裁判，民事訴
    訟法第87條第1項定有明文。本件第一審裁判費63,073元、
    成大醫院鑑定費用4,000元，共計67,073元，應由敗訴之原
    告負擔，爰判決如主文第二項所示。
柒、據上論結，本件原告之訴為無理由，依民事訴訟法第78條、
    第87條第1項，判決如主文。
中    華    民    國    97    年    4     月    29    日
                  民二庭法  官  林中如
以上正本係照原本作成
如對本判決上訴須於判決送達後20日內向本院提出上訴狀
中    華    民    國    97    年    4     月    29    日
                        書記官  林柑杏


司法院資訊處製作；財團法人民間司法改革基金會備份。
